【裁判字號】    90,上易,2009
【裁判日期】    901227
【裁判案由】    動產擔保交易法
【裁判全文】
臺灣高等法院高雄分院刑事判決                    九十年度上易字第二九號
    上  訴  人  台灣高雄地方法院檢察署檢察官
    被      告  甲○○
右上訴人因被告違反動產擔保交易法案件，不服臺灣高雄地方法院九十年度易字第二
九三九號中華民國九十年十月十二日第一審判決（起訴案號：臺灣高雄地方法院檢察
署九十年度偵字第一一二七二號），提起上訴，本院判決如左：
      主  文
上訴駁回。
      理  由
一、公訴意旨略以：被告甲○○係因喬伊科技有限公司（下稱因喬伊公司）之負責人
    ，民國八十九年八月二十五日，以因喬伊公司所有車號Ｄ四－０九四八號自用小
    客車一輛，向花旗商業銀行股份有限公司高雄分公司（下稱花旗銀行）辦理新台
    幣（下同）一百一十萬元之汽車貸款並設定動產擔保抵押權，為動產擔保交易之
    債務人。雙方約定貸款金額分三十六期，自八十九年九月二日起，每月一期，每
    期給付三萬八千六百七十三元，標的物存放地點為高雄市新興區○○○路四十號
    ，在貸款未付清之前，債務人僅得依約占有使用該自用小客車，不得任意遷移、
    出質、出賣、移轉、抵押或為其他處分。詎被告貸得上開款項後，僅繳納五期，
    尚欠一百零九萬八千八百六十三元，竟意圖為自己不法之利益，將之遷移，並於
    九十年四月二日起逃匿不知去向，使花旗銀行無法取償而受有損害。因認被告涉
    犯動產擔保交易法第三十八條之罪嫌云云。
二、按動產擔保交易法第三十八條係因特定關係成立之罪，其犯罪主體，須為動產擔
    保交易之債務人，亦即限於依法訂立動產擔保契約，在契約上負有債務之人，如
    動產抵押之債務人，附條件買賣之買受人，信託占有之受託人，此為動產擔保交
    易法第三十八條所定之罪之特別構成要件，至債務人之法定代理人，或其他利害
    關係人，除有刑法第三十一條教唆、幫助或與債務人共同實施之情形，應以共犯
    論外，不能單獨成立本罪（最高法院六十二年台非字第一六六號判決可資參照）
    。又法人之負責人與法人之人格各別，法人是否得為犯罪之主體，應視實質刑法
    法律上是否有明文規定為準。如勞工安全衛生法第三十一條、第三十二條、礦場
    安全法第四十五條等規定，反之，如法人有違反刑罰法規之行為，而處罰其負責
    人時，亦必刑法法規上有處罰其負責人之明文，如公司第九條第一項、破產法第
    三條、稅捐稽徵法第四十七條等規定。動產擔保交昜法三十八條既明文處罰對象
    為債務人，而該法並無如稅捐稽徵法第四十七條就公司負責人亦予適用，或就幫
    助犯設有獨立處罰之規定，依罪刑法定主義之原則，即難令法人之負責人負動產
    擔保交易法第三十八條之罪。再者，依動產擔保交易法成立之交易，係屬要式行
    為，應以書面訂立契約，視其為動產抵押、附條件買賣或信託占有，分別載明其
    應記載之事項，此在該法第五條、第十六條、第三十七條及第三十三條規定甚明
    。孰為交易之債務人，即依此等契約之記載。至於保證契約，則為第三人與債權
    人訂立從契約，並非要式行為。保證人雖負有保證債務，究僅為從屬於被保證之
    債務，其地位與債務人並不相同。該法第三十八條規定：「動產擔保交易之債務
    人，意圖不法之利益，將標的物遷、出賣、出質、移轉、抵押或其他處分，致生
    損害於債權人者，處三年以下有期徒刑、拘役或科或併科六千元以下之罰金。」
    法律既明文限制以債務人為犯罪主體，而未如同法第三十九條或第四十條兼將第
    三人併列在內，顯係因特定之債務人關係始成立之罪，保證人自不包括在內，此
    經司法院大法官會議解釋在案（司法院釋字第二二七號參照）。
三、經查：本件車輛貸款暨動產抵押契約之債務人係因喬伊公司，被告係法定代理人
    兼連帶保證人，有車輛貸款暨動產抵押契約書、高雄市監理處動產擔保交易登記
    證明書、公司股東名冊附在偵查卷可憑，核與被告於原審及本院審理時陳稱：伊
    僅係公司之負責人，車子是以公司名義購買，供公司公務之用等語，及證人即花
    旗銀行職員童守源於偵查中證稱：是因喬伊限公司購買等語相符，是被告僅係系
    爭動產擔保交易債務人之法定代理人兼連帶保證人，而非債務人已至為顯然，依
    右揭說明，即難令被告負動產擔保交易法第三十八條之罪責。
四、上訴意旨雖以：法人之任何行為，均由自然人為之，且本件公訴並非因被告處於
    保證人之地位而提起，原起訴書亦未如此表明，實係因被告乃代表法人行動之實
    際行為人，且為違反動產擔保交易之行為之故，否則，任何人只須以公司名義為
    動產擔保交易法之設定，縱使身為代表人或行為人，均得以此規避該法之處罰，
    原審僅以債務人係登記為法人遽為被告無罪之諭知，顯與立法政策相違，亦對原
    起訴事實有所誤解。再者，適用法律本為法院之職責。只要公訴人起訴之犯罪事
    實，均須適用法律予以審判，被告身為負責人，復為本件之行為人，最少亦有刑
    法第三十一條之適用，而成為該法或其他法律處罰之對象云云。惟按適用刑法第
    三十一條第一項所謂因身分或其他特定關係成立之罪，其共同實施或教唆幫助者
    ，雖無特定關係，仍以共犯論之規定，須以該有特定關係之人得為犯罪主體為前
    提要件，否則如上訴人所指，法人之任何行為均由自然人為之，則所有處罰法人
    之犯罪，依前揭刑法第三十一條之身分共犯理論即得據以處罰該法人之負責人，
    則立法者又何須再為如前揭勞工安全衛生法第三十一條、第三十二條、礦場安全
    法第四十五條、破產法第三條、稅捐稽徵法第四十七條等處罰法人之負責人之立
    法！蓋法人並無犯罪之違法意思決定能力，無從與其法定代理人間成立共同之犯
    意聯絡。本件動產擔保交易之債務人因喬伊公司係法人，且不得為動產擔保交易
    法第三十八條規定之犯罪主體，已如前述，依上述說明，被告自無從與之有共犯
    關係存在。至上訴人所陳任何人只須以公司名義為動產保交易法之規定為交易，
    即得規避該法之處罰等語，雖係實情，惟此係立法之疏漏之另一問題。又依卷附
    車輛貸款暨動產抵押契約書所載，被告係本件動產擔保交易之連帶保證人，而保
    證人是否亦得為動產擔保交易法第三十八條之犯罪主體，前此既有爭議，嗣已經
    司法院大法官會議解釋明確，則原審就此為附帶之敘明，以求週延，亦難謂不當
    。綜上所述，原審因而為被告無罪之諭知，經核其認事用法並無不當，上訴人之
    上訴為無理由，應予駁回。
據上論結，應依刑事訴訟法第三百六十八條，判決如主文。
本案經檢察官林應華到庭執行職務。
中    華    民    國     九十       年      十二      月      二十七    日
                              臺灣高等法院高雄分院刑事第四庭
                                  審判長法官  蕭權閔
                                        法官  陳啟造
                                        法官  李嘉興
右正本證明與原本無異。
不得上訴。
                                      書記官  呂素珍
中    華    民    國     九十一     年       一       月        三      日
                                                                        Ｑ


司法院資訊處製作；財團法人民間司法改革基金會備份。
